---
title: "Analisi dei successi musicali su Spotify"
author: "Lorenzon Mian"
date: "2024-03-01"
output: ioslides_presentation
---

```{r setup, include=FALSE}
knitr::opts_chunk$set(echo = FALSE)

library(tidyr)
library(dplyr)
library(ggplot2)
library(stringr)
library(wordcloud)
library(ggraph)
library(tidygraph)
library(ggrepel)
library(igraph)

suppressMessages(library(tm))
```

## Argomenti trattati

-   Il dataset

-   Storia

-   Brani

-   Artisti

-   Caratteristiche acustiche

-   Analisi lessicale

-   Grafo delle collaborazioni

-   Conclusioni

# Il dataset

## Fonte dei dati

Il dataset preso in esame contiene le informazioni riguardanti le canzoni Più ascoltate su una delle piattaforme di streaming Più utilizzate al mondo: Spotify. \
Per ognuna di essere sono presenti alcune caratteristiche acustiche del brano, gli artisti e il titolo e la presenza sulle altre piattaforme.\
Le informazioni sono aggiornate ad Agosto 2023, data di pubblicazione del dataset su Kaggle.\

Il dataset è reperibile al seguente indirizzo: [https://www.kaggle.com/datasets/nelgiriyewithana/top-spotify-songs-2023](#0){.uri})

## Le informazioni principali

-   Nome della traccia e artisti presenti
-   Numero di artisti
-   Data di uscita
-   Numero di streams su Spotify
-   Numero di presenze in classifiche e playlist di Spotify
-   Numero di presenze in classifiche e playlist di Apple Music
-   Numero di presenze in classifiche e playlist di Deezer
-   Numero di presenze in classifiche di Shazam
-   Bpm, Chiave, Modo e Caratteristiche espressive

```{r}
# importo il dataset e pulisco alcuni dati 
file_path <- "spotify-2023.csv"
suppressWarnings( # disabilito warning sulla conversione da stringa ad intero dato che vado ad eliminare le righe non correttamente formattate
data <- read.csv(file_path) %>%
  mutate_if(is.character, utf8::utf8_encode) %>%
  mutate(streams_int = as.integer(streams)) %>%
  filter(!is.na(streams_int)) %>%
  select(-streams) %>%
  rename(streams = streams_int)
)

#definisco i nomi delle colonne in cui suddividere la colonna artist.s._name
artists_col_names = c("artist1", "artist2", "artist3", "artist4", "artist5", "artist6", "artist7", "artist8")

suppressWarnings( # disabilito il warining degli oggetti mancanti del comando separate
artists_colab <- data %>%
  select(artist.s._name, streams, artist_count) %>%
  separate(artist.s._name, into = artists_col_names, sep=", ", remove= TRUE) %>%
  mutate(count = rowSums(!is.na(.[(1:8)]))) %>% 
  mutate(Error = if_else(artist_count != count, TRUE, FALSE))
)

# controllo che la suddivisione sia stata effettuata correttamente

if(any(isTRUE(artists_colab$Error)))
   stop("Errore durante la suddivisione degli artisti")
# ho così generato una tabella in cui vengono divisi in varie colonne gli artisti
artists_colab  <- artists_colab %>% select(-artist_count, -count, -Error)
```

## Prime analisi

Alcune informazioni generali sul dataset:\

```{r}
cat("Sono presenti", count(data)[1,1], "canzoni")
```

```{r}
artists <- artists_colab %>%
  pivot_longer(all_of(artists_col_names)) %>%
  filter(!is.na(value)) %>%
  distinct(value)

cat("Sono presenti", nrow(artists), "artisti diversi")
```

```{r}
cat("I brani presenti sono usciti in un periodo che va dal",
  data %>%
  select(released_year) %>%
  min(),
  "al",
  data %>%
  select(released_year) %>%
  max()
)
```
```{r}
numero <- data %>%
  select(streams) %>%
  max()
suppressWarnings(
  cat("Il brano con più ascolti ne conta ben", format(numero, big.mark = "."))
)
```

# La storia

## Anno di uscita delle canzoni

```{r}
# istogramma che rappresenta il numero di canzoni presenti nel dataset per anno di uscita
histogram_songs_year <- ggplot(data = data, aes(x = released_year)) +
  geom_histogram(binwidth = 1, fill = "skyblue", color = "black", alpha = 0.7) + 
  labs(x = "anno di uscita", y = "# brani in classifica") +
  scale_x_continuous(breaks = seq(1925, 2025, by = 5)) +
  scale_y_continuous(breaks = seq(0, 500, by = 50)) +
  theme_light()

histogram_songs_year
```

## Streams per canzone

```{r}
scatter_streaming_year <- ggplot(data = data, aes(x = released_year, y = streams)) +
  geom_point() +
  labs(x = "anno di uscita", y = "streams") +
  scale_x_continuous(breaks = seq(1925, 2025, by = 10)) +
  theme_light()

scatter_streaming_year
```

## Considerazioni

```{r}
# anno di moda
mode_year <- data %>% 
  group_by(released_year) %>% 
  summarise("n" = n()) %>% 
  top_n(n = 1, wt=n)
cat("L'anno con il maggior numero di brani è il", mode_year$released_year, "con ben", mode_year$n, "brani")
```

```{r}
# tendenza crescente ad eccezione di...
bad_year <- data %>% 
  group_by(released_year) %>% 
  summarise("n" = n()) %>% 
  filter(released_year > 2015) %>%
  arrange(n) %>%
  head(1)
cat("Il numero di brani cresce al crescere del tempo")
cat("Fa eccezzione l'anno", bad_year$released_year, "con solo", bad_year$n, "brani")
```

```{r}
# Calcolo correlazione
correlation_streaming_year <- cor(
    data %>% select(streams, released_year) 
)
cat("Correlazione tra anno di uscita e numero di visualizzazioni:", round( correlation_streaming_year[1, 2], digits = 4))
```

# Brani

## I 10 brani più ascoltati

```{r}
title_re = "\\([^\\(]*\\)|\\s*-.*"

top10_songs <- data %>%
  arrange(desc(streams)) %>%
  head(10) %>%
  select("Titolo" = track_name, 
         "Artisti" = artist.s._name, 
         "Anno" = released_year, 
         "Streams" = streams) %>%
  mutate(Titolo = str_replace_all(Titolo, title_re, "")) %>%
  mutate(Artisti = str_replace_all(Artisti, "Ray Dalton, Ryan Lewis,", ""))
top10_songs
```

## Presenza nelle playlist

```{r}
# Per ognuna di esse cerco in quante playlist compare nei principali servizi di streaming
top10_songs_playlist <- data %>%
  arrange(desc(streams)) %>%
  head(10) %>%
  mutate(deezer = as.integer(str_remove(in_deezer_playlists, "\\,"))) %>%
  mutate(pos = c(1:10)) %>%
  select("Titolo" = track_name, 
         "Spotify" = in_spotify_playlists, 
         "Deezer" = deezer, 
         "Apple" = in_apple_playlists, pos) %>%
  mutate(Titolo = str_replace_all(Titolo, title_re, "")) %>%
  pivot_longer(cols = c(Spotify, Deezer, Apple), names_to = "Playlist", values_to = "n")

# Grafico a barre della preneza nelle playlist dei Più comuni servizi di streaming
#(scala logaritmica dato dal grande numero di pllaylist in Spotify)
bar_top10_playlist <- ggplot(top10_songs_playlist, aes(x = reorder(Titolo, pos), y = n, fill = Playlist)) +
  geom_bar(stat = "identity", position = "dodge") +
  theme_minimal() +
  theme(axis.text.x = element_text(angle = 45, hjust = 1)) +
  labs(x = "", y = "streams (log)") +
  scale_y_continuous(trans = "log10")

bar_top10_playlist

```

# Artisti

## I 10 artisti più presenti
```{r}
# Cerco i 10 cantanti che compaiono Più spesso nel dataset, osservando il numero
# di canzoni in cui sono il main artist e quelle in cui compaiono come featuring.

top10_artist <- artists_colab %>%
  pivot_longer(all_of(artists_col_names)) %>%
  filter(!is.na(value)) %>%
  group_by(value) %>%
  summarize(main_artist = sum(ifelse(name == "artist1", 1, 0)), 
            featuring_artist = sum(ifelse(name != "artist1", 1, 0)),
            total_streamings = sum(streams)) %>%
  mutate(total_artist = main_artist + featuring_artist) %>%
  arrange(desc(total_artist)) %>%
  select("Artista" = value, 
         "Principale" = main_artist, 
         "Featuring" = featuring_artist, 
         "Totale" = total_artist,
         "Ascolti_totali" = total_streamings ) %>%
  head(10)
as.data.frame(top10_artist)
```

## Numero di artisti per brano

```{r}
# Nell'intero dataset, raggruppo per numero di artisti presenti nel brano, calcolandone
# il numero medio di ascolti

streams_n_artists <- data %>%
  mutate(artist_count = ifelse(artist_count > 3, 0, artist_count )) %>%
  mutate(artist_count = as.character(artist_count)) %>%
  mutate(artist_count = ifelse(artist_count == "0", "Più di 4", artist_count )) %>%
  select(artist_count, streams) %>%
  group_by(artist_count) %>%
  summarize(mean = mean(streams, na.rm = TRUE), count = n()) %>%
  select("N_artisti" = artist_count, "Ascolti_medi" = mean, "n" = "count")

# Grafico a torta che rappresenta il numero di artisti in ogni brano del dataset
perc_artists <- streams_n_artists %>%
  mutate(n = n/sum(n)*100) 

pie_n_artists <- ggplot(perc_artists, aes(x = "", y = n, fill = N_artisti)) +
  geom_bar(stat = "identity") +
  coord_polar(theta = "y", start = 0) +
  labs( fill = "# artisti", x = "", y = "") +
  geom_text(aes(label = paste(round(n), "%")), # position = position_dodge(width = 0.05)) +
            position = position_stack(vjust = .5),
            vjust = -2.5) +
  theme_void()

pie_n_artists

cat("La media è di", round(mean(data$artist_count), digits = 3), "artisti per brano")
```

## Ascolti medi per numero di artisti

```{r}
# Grafico a barre che rappresenta il numero di artisti e numero di ascolti
bar_streams_n_artists <- ggplot(data = streams_n_artists, aes(x = factor(N_artisti), y = Ascolti_medi)) +
  geom_bar(stat = "identity", fill = "skyblue", color = "black") +
  labs(x = "# artisti", y = "media streams") +
  theme_light()

bar_streams_n_artists
```

# Caratteristiche Acustiche

## Bpm nei brani
```{r}
# Istogramma della dispersione di bpm per brano
histogram_bpm <- ggplot(data = data, aes(x= bpm)) +
  labs(x = "bpm", y= "# brani") +
  geom_histogram(binwidth = 5, fill = "skyblue", color = "black", alpha = 0.7) + 
  scale_x_continuous(breaks = seq(60, 210, by = 10)) +
  theme_minimal()
histogram_bpm

```

## Modalità delle canzoni
```{r}
# Grafico a torta della modalità
perc_mode <- data %>% 
  count(mode) %>% 
  mutate(n = n/sum(n)*100)

pie_mode <- ggplot(perc_mode, aes(x = "", y = n, fill = mode)) +
  geom_bar(stat = "identity") +
  coord_polar(theta = "y", start = 0) +
  labs(fill = "Modalità", x = "", y = "") +
  geom_text(aes(label = paste0(round(n), "%")), position = position_stack(vjust = 0.5)) +
  theme_void()

pie_mode
```

## Tonalità delle canzoni
```{r}
# Grafico a torta della modalità
perc_key <- data %>% 
  filter(key != "") %>% 
  count(key) %>%
  mutate(n = n/sum(n)*100)
  

pie_key <- ggplot(perc_key, aes(x = "", y = n, fill = key)) +
  geom_bar(stat = "identity") +
  coord_polar(theta = "y", start = 0) +
  labs(fill = "Modalità", x = "", y = "") +
  geom_text(aes(label = paste0(round(n), "%")), position = position_stack(vjust = 0.5)) +
  theme_void()

pie_key
```

## Moda del dataset
```{r}
#mode
mode_mode <- data %>%
  count(mode) %>% 
  top_n(1, wt=n)
cat("La modalità più comune è", mode_mode[1,1])
#key
key_mode <- data %>% 
  filter(key != "") %>% 
  count(key) %>% 
  top_n(1, wt=n)
cat("La chiave più comune è", key_mode[1,1])
#bpm
bpm_mode <- data %>% 
  mutate("bpm5" = round(bpm/5)*5) %>% 
  count(bpm5) %>% 
  top_n(1, wt=n)
cat("Il valore di bpm più comune (multipli di 5) è", bpm_mode[1,1])
```
Inoltre le combinazioni più comuni sono:
```{r}
global_mode <- data %>% 
  filter(key != "") %>% 
  mutate("bpm5" = round(bpm/5)*5) %>%
  count(mode, key, bpm5) %>%
  top_n(1, wt=n) %>%
  select(
    "Modalità  " = mode,
    "Chiave  " = key, 
    "Bpm  " = bpm5
  )

global_mode

```

## Valori medi 
Si analizzano quindi la media di altre caratteristiche acustiche delle canzoni in lista 
```{r}
cat("Energia:", mean(data$energy_.), "%")
cat("Valenza:", mean(data$valence_.), "%")
cat("Acusticità:", mean(data$acousticness_.), "%")
cat("Loquacità:", mean(data$speechiness_.), "%")
cat("Vitalità:", mean(data$liveness_.), "%")
cat("Ballabilità:", mean(data$danceability_.), "%")
```

## Andamento nel tempo
```{r}
emotions <- data %>%
  select(energy_., valence_., acousticness_., speechiness_., liveness_., danceability_., instrumentalness_., streams,released_year) %>%
  mutate("Anno_di_uscita" = round(released_year/5)*5) %>% 
  group_by(Anno_di_uscita) %>%
  summarise("Energia" = mean(energy_.),
           "Valenza" = mean(valence_.),
           "Acusticità" = mean(acousticness_.),
           "Loquacità" = mean(speechiness_.),
           "Vitalità" = mean(liveness_.),
           "Ballabilità" = mean(danceability_.)) %>%
  pivot_longer(cols = c(Energia, Valenza, Acusticità, Loquacità, Vitalità, Ballabilità), names_to = "Caratteristica", values_to = "Valore_medio")

emotions_histogram <- ggplot(emotions) +
  geom_line(aes(x = Anno_di_uscita, y = Valore_medio, color = Caratteristica)) +
  labs(y = "% media", x = "anno") +
  scale_y_continuous(breaks = seq(0, 100, by = 10)) +
  scale_x_continuous(breaks = seq(1925, 2025, by = 10)) +
  theme_light()

emotions_histogram
```

# Analisi lessicale

## Analisi dei titoli

Di seguito viene presentata una nuvola di parole che rappresenta i termini più usati.

```{r, echo=FALSE}
regular_expression = "\\((feat|with|from|explicit)[^\\)]+\\)"

titles <- data %>%
  select(track_name) %>%
  mutate(track_name = str_replace_all(track_name, regular_expression, ""))

titles_collapsed <- paste(titles$track_name, collapse = " ")

suppressWarnings(
  wordcloud(words = titles_collapsed, min.freq = 4, random.order = FALSE)
)
```

# Grafo delle collaborazioni

## Tutti gli artisti

```{r}


  # definisco i nodi
  nodi <- artists_colab %>%
    pivot_longer(all_of(artists_col_names)) %>%
    filter(!is.na(value)) %>% 
    select(value) %>% 
    distinct(value)
  
  # definisco gli archi
  
  df2 <- artists_colab %>% select(artist1, "featuring" = artist2) %>% filter(!is.na(featuring)) 
  df3 <- artists_colab %>% select(artist1, "featuring" = artist3) %>% filter(!is.na(featuring)) 
  df4 <- artists_colab %>% select(artist1, "featuring" = artist4) %>% filter(!is.na(featuring)) 
  df5 <- artists_colab %>% select(artist1, "featuring" = artist5) %>% filter(!is.na(featuring)) 
  df6 <- artists_colab %>% select(artist1, "featuring" = artist6) %>% filter(!is.na(featuring)) 
  df7 <- artists_colab %>% select(artist1, "featuring" = artist7) %>% filter(!is.na(featuring)) 
  df8 <- artists_colab %>% select(artist1, "featuring" = artist8) %>% filter(!is.na(featuring)) 

  archi <- rbind(df2, df3, df4, df5, df6, df7, df8) %>%
   mutate(
    temp = pmin(artist1, featuring), 
    featuring = pmax(artist1, featuring), 
    artist1 = temp
    )%>%
    group_by(artist1, featuring) %>%
    summarise("Count" = n(), .groups = "drop")
  
  # costruisco il grafo

  grafo <- tbl_graph(nodes = nodi, edges = archi, directed = FALSE)
  
suppressWarnings({
  img <-ggraph(grafo, layout = "fr") +
    geom_edge_link(aes(linewidth = 1)) +  
    geom_node_point(aes(linewidth = 1)) +
    theme_graph()
  print(img)
})
```
```{r}

connected_nodes <- archi %>%
  pivot_longer(all_of(c("artist1", "featuring"))) %>%
  distinct(value) %>%
  select(value)

cat("I nodi non connessi a nessun altro nodo sono", nrow(nodi) -nrow(connected_nodes), "su", nrow(nodi) )

```


## Componente gigante
```{r}
cgg <- induced_subgraph(grafo, which(components(grafo)$membership == which.max(components(grafo)$csize)))

ggraph(cgg, layout = "fr") +
  geom_edge_link() +
  geom_node_point() +
  theme_graph()
```

## Statistiche del grafo

Grado
```{r}
degree <- degree(cgg)
cat("Media:", mean(degree), "valore minimo", min(degree), "valore massimo", max(degree))
```

Betweenness
```{r}
betweenness <- betweenness(cgg)
cat("Media:", mean(betweenness), "valore minimo", min(betweenness), "valore massimo", max(betweenness))
```

Closeness
```{r}
closeness <- closeness(cgg)
cat("Media:", round(mean(closeness), digits = 5), "valore minimo", round(min(closeness), digits = 5), "valore massimo", round(max(closeness), digits = 5))
```

Diametro
```{r}
cat(diameter(cgg))
```

## Cluster
```{r}
c = cluster_leading_eigen(cgg)
coords = layout_with_fr(cgg)
plot(c, cgg, vertex.color = membership(c), layout = coords, vertex.size = 5, vertex.label = NA)
```

# Conclusioni

## Miglioramenti futuri
- Utilizzo di un dataset più aggiornato (kaggle)
- Ampliare il dataset, inserendo un maggior numero di brani in modo da rendere il grafo delle collaborazioni più completo e migliorare le altre analisi

# Grazie dell'attenzione!